臺灣新竹地方法院民事判決　　　　　　　　　　　　　九十三年度簡上字第四三號
　　上　訴　人　乙○○
　　　　　　　　丙○○○
　　被上訴人　　新竹縣警察局
　　法定代理人　甲○○
　　訴訟代理人　徐國楨律師
右當事人間遷讓房屋等事件，上訴人對於中華民國九十三年三月三十一日本院新竹簡
易庭九十二年度竹簡字第六三一號簡易事件第一審判決提起上訴，本院於九十三年十
月二十日辯論終結判決如左：
    主      文
上訴駁回。
第二審訴訟費用由上訴人負擔。
    事      實
甲、上訴人方面：
一、聲明：
  （一）原判決不利上訴人部分廢棄。
  （二）第一、二審費用由被上訴人負擔。
二、陳述：除與原判決記載相同者，茲予引用外，補稱：被上訴人丙○○○之先夫張
    廷康於五十八年任職於原告機關時配住系爭宿舍，而當時配住之目的即為保障公
    務人員及其眷屬之住所安定所設置，而配住規定為「事務管理規則」，依行政院
    七十四年五月十八日台人政肆宇字第一四九二七號函釋對於「有關事務管理規則
    於七十二年四月二十九日修正後，公教退休人員可否續住宿舍問題」提出函釋，
    其中說明三更明確指出「於『事務管理規則』修正前配住，而於修正後退休之人
    員，所配住宿舍係修正前規則所定『眷屬宿舍』者，亦准予續住至宿舍處理時為
    止。」被上訴人丙○○○係配住人張廷康之配偶，張廷康於八十年病故，其住居
    於系爭宿舍，完全合情合法，且該事務規則並未規定所謂修正後「退休」之人員
    需具備原任職單位退休人之要件，而原審將該函釋限縮而原配住人任職單位退休
    始符合該事務規則之適用，顯有曲解之嫌，被上訴人並未提出系爭宿舍必須加以
    處理情形及証明，對於七十二年以前之配住戶，要求強制搬遷，於法不合。
乙、被上訴人方面：
一、聲明：
  （一）上訴駁回。
  （二）第一、二審費用由被上訴人負擔。
二、陳述：除與原判決記載相同者，茲予引用外，補稱：行政院七十四年五月十八日
    台人政肆宇字第一四九二七號函釋說明三係事務管理規則七十二年四月二十九日
    修正前已退休，或該規則修正前配住而於修正後退休之人員，其所配住宿舍係修
    正前規則所定之「眷屬宿舍」者，始准予續住至宿舍處理時為止。本件原配住人
    張廷康並非在被上訴人單位退休，而係於七十七年間自被上訴人單位調職基隆縣
    警察局任職，自應依事務管理規則第二十條規定，即調職人員，應在三個月內遷
    出宿舍。又上訴人乙○○係上訴人丙○○○之子，目前雖然在外工作，但一、二
    個月就會回家，且
    有人。
    理      由
一、本件上訴人乙○○經合法通知，未於言詞辯論期日到場，核無民事訴訟法第三百
    八十六條各款所列情形，爰依被上訴人聲請，由其一造辯論而為判決。
二、被上訴人起訴主張：坐落新竹市○○段二五地號土地係新竹縣政府所有（以下簡
    稱系爭土地），並由原告擔任管理機關，在其上興建警光一村宿舍供任職員警居
    申請配住，嗣張廷康於七十七年十一月二十一日調任基隆市警察局，依據四十六
    年六月六日行政院台四十六人字第三○五八號頒布之事務管理規則第二十條規定
    ，應於離職後三個月內遷出上開房屋，惟其配偶被告丙○○○、其子乙○○（已
    成年）仍違法繼續使用至今，拒不遷讓。按民法第四百七十條第一項規定：「借
    用人應於契約所定期限屆滿時，返還借用物；未定期限者，應於依借貸之目的使
    用完畢時返還之」；又「因任職關係獲准配住宿舍，其性質為使用借貸，目的在
    使任職者安心盡其職責，是倘借用人喪失其與所屬機關之任職關係，當然應認依
    借貸之目的，已使用完畢，配住機關自得請求返還。故公務員因任職關係配住宿
    舍，於任職中死亡時，既喪失其與所屬機關之任職關係，依借貸目的應認已使用
    完畢，使用借貸契約因而消滅，此與一般使用借貸契約，借用人死亡時，貸與人
    僅得終止契約之情形尚有不同」，最高法院九十一年台上字第一九二六號著有判
    例。張廷康因任職被上訴人單位而配住宿舍，嗣其調職，應認依借貸目的已使用
    完畢，為此依民法第七百六十七條規定請求遷讓房屋，並按月給付新臺幣（下同
    ）一萬元相當於租金之不當得利等語。又上訴人乙○○係上訴人丙○○○之子，
    目前雖然在外工作，但一、二個月就會回家，且
    但還沒有結婚，應係本件之占有人。
三、上訴人辯稱：被上訴人丙○○○之先夫張廷康於五十八年任職於原告機關時配住
    系爭宿舍，而當時配住之目的即為保障公務人員及其眷屬之住所安定所設置，而
    配住規定為「事務管理規則」，依行政院七十四年五月十八日台人政肆宇字第一
    四九二七號函釋對於「有關事務管理規則於七十二年四月二十九日修正後，公教
    退休人員可否續住宿舍問題」提出函釋，其中說明三更明確指出「於『事務管理
    規則』修正前配住，而於修正後退休之人員，所配住宿舍係修正前規則所定『眷
    屬宿舍』者，亦准予續住至宿舍處理時為止。」被上訴人丙○○○係配住人之配
    偶，配住人於八十年病故，住居於系爭宿舍，完全合情合法，且該事務規則並未
    規定所謂修正後「退休」之人員需具備原任職單位退休人員之要件，而原審將該
    函釋限縮而原配住人任職單位退休始符合該事務規則之適用，顯有曲解之嫌，被
    上訴人並未提出系爭宿舍必須加以處理情形及証明，對於七十二年以前之配住戶
    ，要求強制搬遷，於法不合。
四、被上訴人主張上訴人無權占用系爭宿舍之事實，業據提出土地登記簿謄本、房屋
    稅籍資料、存証信函各一件為証（原審卷第十三頁、第十八頁、第十九頁），並
    經原審到場履勘屬實，製有勘驗筆錄一件為憑（原審卷第七十四頁）。雖上訴人
    乙○○辯稱：其並未居住於系爭宿舍，實際使用人僅上訴人丙○○○一人，上訴
    人丙○○○亦為相同之陳述，惟查：上訴人乙○○現仍
    謄本一份可按（原審卷第九十六頁），且原審九十二年十一月二十五日、九十三
    年三月十六日言詞辯論通知書寄送上址，亦分別由乙○○之姊以同居人之身分代
    收，及乙○○本人簽受，有送達證書二份附卷可稽（原卷第四十一頁、第一一三
    頁），又本院二次通知書送達系爭宿舍，亦由其母即上訴人丙○○○以同居人代
    收，復有送達回証二件可據（本院卷第十七、四十七頁），而上訴人丙○○○亦
    稱其子乙○○假日偶爾會來等語（本院卷第二十四頁），足認其所辯尚與事實不
    符，應無足採信。
五、按民法第四百七十條第一項規定：「借用人應於契約所定期限屆滿時，返還借用
    物；未定期限者，應於依借貸之目的使用完畢時返還之」；又「因任職關係獲准
    配住宿舍，其性質為使用借貸，目的在使任職者安心盡其職責，是倘借用人喪失
    其與所屬機關之任職關係，當然應認依借貸之目的，已使用完畢，配住機關自得
    請求返還。故公務員因任職關係配住宿舍，於任職中死亡時，既喪失其與所屬機
    關之任職關係，依借貸目的應認已使用完畢，使用借貸契約因而消滅，此與一般
    使用借貸契約，借用人死亡時，貸與人僅得終止契約之情形尚有不同」，最高法
    院九十一年台上字第一九二六號著有判例可資參照。經查：系爭宿舍為張廷康向
    上訴人申請配住，張廷康於七十七年十一月二十一日調職基隆警察局，並於八十
    年十月十九日死亡，為兩造所不爭，依前開判例意旨，張廷康於七十七年十一月
    二十一日調職時，即喪失其與被上訴人之任職關係，當然應認依借貸之目的，已
    使用完畢，被上訴人自得請求返還，從而，被上訴人依民法第七百六十七條之所
    有物返還請求權，請求上訴人遷讓系爭宿舍，為有理由，應予准許。雖上訴人丙
    ○○○援引行政院七十四年五月十八日台人政肆宇字第一四九二七號函釋（原審
    卷第一０五頁、第一０六頁），辯稱其係配住人張廷康之配偶，張廷康於八十年
    病故，其可續住到宿舍處理時為止，且該事務規則並未規定所謂修正後「退休」
    之人員需具備原任職單位退休人之要件，而原審將該函釋限縮而原配住人任職單
    位退休始符合該事務規則之適用，顯有曲解之嫌，被上訴人並未提出系爭宿舍必
    須加以處理之情形及証明，對於七十二年以前之配住戶，要求強制搬遷，於法不
    合云云，惟上開函釋係就事務管理規則於七十二年四月二十九日修正前「退休」
    ，或修正前配住而於修正後「退休」之人員，其所配住宿舍係修正前規則所定「
    眷屬宿舍」者，亦准予續住至宿舍處理為止，然張廷康並非在上訴人任職單位退
    休，而係七十七年間即調職至基隆市警察局，已如前述，依行政院四十六年六月
    六日行政院台四十六人字第三○五八號頒布之事務管理規則第二十條規定：「調
    職或離職人員，應在三個月內遷出宿舍」（見原審卷第一二九頁），亦即張廷康
    應於調職後三個月內遷出系爭宿舍，自無上開函釋之適用，原審所採法律上見解
    並無不合，上訴人丙○○○所辯，自無足採。
六、次按無法律上原因而受利益，致他人受損害者，應返還其利益，民法第一百七十
    九條前段定有明文。而無權占有他人土地、房屋，可能獲得相當於租金之利益，
    為社會通常之觀念，最高法院六十一年台上字第一六九五號著有判例意旨可資參
    照。又土地法第九十七條及實施都市平均地權條例第四十二條、第四十三條，關
    於房屋及基地計收租金之規定，於損害賠償事件雖非當然一體適用，然亦未嘗不
    可據為計算賠償之標準（最高法院四十九年台上字第一二三○號判決參見）。按
    城市地方房屋之租金，以不超過土地及其建築物申報總價額年息百分之十為限，
    此觀土地法第九十七條第一項規定自明。上訴人無權占有被上訴人所有之房屋，
    獲有相當於租金之利益，致被上訴人受有無法使用、收益之損害，則被上訴人請
    求給付相當於租金之損害金，揆諸前開說明，即屬正當，應予准許。查系爭宿舍
    坐落新竹市○○段二五地號土地上，面積為四十九點六平方公尺，課稅現值為五
    萬三千二百元，有房屋稅籍資料一份可稽（原審卷第十八頁），而系爭土地八十
    九年七月申報地價為每平方公尺八千一百十六元，亦有土地登記簿謄本之記載可
    稽（原審卷第十三頁），本院審酌系爭宿舍所在之新竹市○○路，並非位於新竹
    市區中心，工商業亦非繁榮，且系爭房屋為老舊宿舍，供上訴人等自住，並未出
    租作為營利使用，所獲之利益亦不多（見原審卷第七六頁以下房屋照片）等情，
    認為被上訴人請求相當於租金之不當得利數額，以按土地及建物申報價值年息百
    分之六為當。依此計算被上訴人所得請求之不當得利數額為按月給付二千二百七
    十九元（計算式為：〔（8116元×49.6）＋53200〕×6%÷12=2279元，元以下四
    ，元以下四捨五入）。又按連帶債務之成立，以約定或法律有規定者為限（民法
    第二百七十二條規定）。被上訴人依不當得利之法律關係，向上訴人乙○○、丙
    ○○○請求相當於租金之不當得利，自應平均分擔其給付義務（民法第二百七十
    一條），被上訴人請求連帶給付，尚有未合，不應准許。
七、綜上所述，被上訴人依所有物返還請求權請求上訴人遷讓系爭宿舍，並依返還不
    當得利之法律關係請求上訴人自九十二年八月一日起，至遷讓房屋之日止，按月
    給付二千二百七十九元，為有理由，應予准許，超過上開範圍之請求，為無理由
    ，應予駁回。原審為上開判決，於法並無違誤。上訴意旨指摘原判決不當，求予
    廢棄改判，為無理由，應予駁回。
八、訴訟費用之依據：民事訴訟法第七十八條。
中　　　華　　　民　　　國　　九十三　　年　　 十一 　　月　　　三　　　日
                              臺灣新竹地方法院民事第二庭
                                  審判長法官  吳上晃
                                  法      官  楊明箴
                                  法      官  林惠君
右為正本係照原本作成。
不得上訴。
                                  法院書記官  邱明智
中　　　華　　　民　　　國　　九十三　　年　　 十一 　　月　　　三　　　日
